【裁判字號】    99,台上,1742
【裁判日期】    990325
【裁判案由】    違反藥事法
【裁判全文】
最高法院刑事判決            九十九年度台上字第一七四二號
上  訴  人  甲○○
選任辯護人  王炳輝律師
            王志中律師
上列上訴人因違反藥事法案件，不服台灣高等法院台中分院中華
民國九十七年三月二十日第二審更審判決（九十七年度上更(一)字
第四二號，起訴案號：台灣台中地方法院檢察署九十五年度偵字
第二九一０、二九一一、二九一二、二九一三號），提起上訴，
本院判決如下：
    主  文
上訴駁回。
    理  由
按刑事訴訟法第三百七十七條規定，上訴於第三審法院，非以判
決違背法令為理由，不得為之。是提起第三審上訴，應以原判決
違背法令為理由，係屬法定要件，如果上訴理由書狀並未依據卷
內訴訟資料，具體指摘原判決不適用何種法則或如何適用不當，
或所指摘原判決違法情事，顯與法律規定得為第三審上訴理由之
違法情形，不相適合時，均應認其上訴為違背法律上之程式，予
以駁回。本件原審經審理結果，認為上訴人甲○○有原判決事實
欄所載之常業販賣偽藥、行使偽造私文書、行使偽造準私文書、
販賣仿冒商標商品、販賣冒用他人名稱、仿單之藥品等犯行，罪
證明確，因而撤銷第一審科刑之判決，經比較藥事法之新舊規定
後，改判依刑法想像競合犯及行為時藥事法規定，從一重論處上
訴人以犯明知為偽藥而販賣為常業罪刑。已詳敘其調查、取捨證
據之結果及憑以認定犯罪事實之心證理由。並就上訴人否認犯罪
之供詞及其所辯各語認非可採，予以論述。從形式上觀察，原判
決關於得上訴第三審之常業販賣偽藥、行使偽造私文書、行使偽
造準私文書部分，要無足以影響判決結果之違法情形存在。上訴
人就此部分上訴意旨略稱：(一)、原判決事實欄記載略以：上訴人
自民國九十二年間起，向「阿邦」等人販入偽藥後，自同年十一
月間某日起，賣予黃薇如等人；另自九十四年初起，將「諾美婷
」、「威而剛」、「犀利士」等偽藥出售予李田隆，嗣於同年八
月九日為警查獲。判決理由略謂：上訴人販賣偽藥後，藥事法第
八十三條於九十三年四月二十一日修正；本件被查獲後，上開規
定又於九十五年五月三十日修正，經比較結果，應適用被告（上
訴人）行為終止時之藥事法（九十三年四月二十一日修正）第八
十三條第二項之常業販賣偽藥罪處罰各等語。依判決理由之意旨
，似指九十三年四月二十一日修正前之規定，係上訴人犯罪行為
時之法律。乃原判決又謂：九十三年四月二十一日修正，為上訴
人行為之「終止時」。且理由所載：「九十三年四月二十一日為
行為終止時」，亦與事實欄所載上訴人於九十四年初賣偽藥予李
田隆等語，不相適合。又依原判決之記載，前開九十三年修正公
布之藥事法第八十三條第二項，為適用法律之準據。然前此於八
十二年二月五日修正公布之藥事法第八十三條第一項，係上訴人
行為時法律。原判決僅比較適用前開九十三年及九十五年之修正
，亦有違誤。(二)、刑法及藥事法有關連續犯、常業犯之規定於九
十五年七月一日修正刪除後，固將原應獨立評價之數罪，回歸應
賦予複數法律效果之原貌，而採一罪一罰，惟必行為人於「修正
施行後」之犯罪行為，始有一罪一罰可言。倘所犯複數各罪，均
在修正之前，即無一罪一罰之餘地。上訴人行為後，藥事法第八
十三條第二項常業販賣偽藥罪，已經修正刪除，經與同條第一項
之販賣罪比較結果，應依刑法第二條第一項但書規定，毫無疑義
。乃原判決竟援引該條前段規定為準據，自有刑事訴訟法第三百
七十八條之違法。原判決認定上訴人販賣偽藥行為之「終了時日
」，含混不明，比較適用法律之見解令人錯愕，理由記載相互牴
觸，有理由矛盾之違法。(三)、依上訴人於警詢及偵、審中之各次
陳述，可知上訴人誤其販賣之藥品係「水貨」；係經檢驗後始知
係偽藥。亦即上訴人並非「明知」係偽藥而販賣。原判決竟捨藥
事法第八十三條第三項處罰過失犯之特別規定，而適用已經修正
刪除之常業犯規定，自有不適用法則或適用法則不當之違法等語
。
惟按：(一)、九十四年二月二日修正公布並自九十五年七月一日施
行之刑法，基於刑罰公平原則之考量，杜絕僥倖之犯罪心理，並
避免易致鼓勵犯罪之誤解，已刪除第五十六條連續犯之規定。為
配合上開規定之刪除，並將刑法或特別刑法中含有連續犯性質之
常業犯一併刪除。故行為人基於常業犯意反覆實行之數犯罪行為
，如犯罪時間均在新法施行前者，新法施行後，應依修正刑法第
二條第一項之規定，適用最有利於行為人之法律。次按，明知為
偽藥而販賣行為之處罰，原規定於八十二年二月五日修正公布之
藥事法第八十三條第一項，該條嗣於九十三年四月二十一日修正
公布，增列第二項即販賣偽藥等行為之常業犯，惟於九十五年五
月三十日修正時，配合前述連續犯規定之刪除，亦予刪除。查原
判決於事實欄記載：上訴人基於販賣偽藥之常業犯意，自九十二
年間起，向「阿邦」等人販入偽藥後，即自同年十一月間起，賣
予黃薇如；另自九十四年初起，出售偽藥予李田隆，迨至同年八
月九日為警查獲等語；判決理由則謂：「被告（上訴人，下同）
著手實施本件販賣偽藥之行為後，藥事法第83條曾於93年4月 21
日修正，……增加常業犯（同條第2 項）之罪，……被告販賣偽
藥之行為，係由該次修法前持續至修法之後，除認定被告多次販
賣偽藥行為，應分論併罰之情形外，並無比較該次修正前後規定
之必要。而被告犯罪被查獲後，同法第八十三條又於九十五年五
月三十日修正，刪除常業犯之規定；被告販賣偽藥之行為有多次
，若依該次修正規定各別多次論斷之結果（即數罪併罰），其刑
度（……）顯較該次修正前藥事法第83條2 項之常業販賣偽藥罪
為重，經比較結果，該次修法後之規定對被告並無較為有利情形
，依刑法第2條第1項前段之規定，應適用被告行為終止時之藥事
法（93年4月21日修正）第83條第2項之常業販賣偽藥罪處罰……
」等情。除明確各次販賣偽藥之時間及敘明上訴人行為後，法律
修正、刪除情形外，並已說明上訴人多次販賣偽藥之行為，跨越
九十三年修法前後，無比較該次修正前後規定之必要等情。不僅
無上訴意旨所指認定犯罪行為時間含混不明之違誤，亦無漏未比
較適用八十二年修正公布之法律之情形。再者，常業犯係反覆以
同種類行為為目的之社會活動之職業性犯罪，本質上係多數行為
之集合或一定行為之反覆實施，僅在立法上予以擬制，而定為一
罪，仍具有連續犯之性質。上訴人販賣偽藥後，連續犯及常業犯
之規定，既經修正刪除；若依修正後之規定，上訴人多次販賣偽
藥所為，即應依一罪一罰之規定論處，其刑度顯高於依修正前常
業犯規定處罰者。原判決經比較後，認修正前之規定有利於上訴
人，而論以明知為偽藥而販賣為常業罪，並無違誤。上訴人指摘
原判決事實記載與理由說明不合、理由記載相互牴觸，並以其各
次販賣行為均在常業犯及連續犯修正刪除之前，無一罪一罰之適
用餘地，指摘原判決適用法則違法或不當云云，均有誤會。又原
判決經比較適用後，認應依九十三年四月二十一日修正之該法第
八十三條第二項常業犯之規定處罰，並未認九十三年四月二十一
日係上訴人之行為終止時。上訴意旨此部分之指摘，亦屬誤會。
(二)、上訴人於原審審判長訊問被訴之事實時，已表明：沒有錯、
對等語（見原審卷第三三頁反面、第三四頁）。則原判決以上訴
人坦承犯罪，並以上訴人原任職於中國化學製藥股份有限公司多
年，從事藥品之推銷，對於藥品之真偽，較一般人有更高之辨識
能力，且有更多之查證管道；其為圖不法利益，竟大量販售來源
不明，且無中文標籤之偽藥，自有販賣偽藥之直接故意等語（見
原判決第六頁(三)）。已敘明其所憑之依據及認定之理由。上訴人
雖另稱：購買時，對方說是「水貨」，自己吃的結果也是有效，
不知道是偽藥云云（見原審卷第三四頁反面）。原判決就上訴人
此部分辯解漏未敘明不足採之理由，惟原判決認定上訴人有販賣
偽藥之直接故意，事證已極明確，原判決雖漏未說明，仍不影響
於判決之本旨，上訴人此部分之指摘，即非適法之上訴第三審之
理由。依上說明，上訴意旨指摘各情，均與法律規定得為第三審
上訴理由之違法情形，不相適合，應認其上訴為違背法律上之程
式，予以駁回。本件得上訴第三審之常業販賣偽藥、行使偽造私
文書、行使偽造準私文書部分之上訴既不合法，應從程序上駁回
；關於不得上訴第三審之違反藥事法第八十六條第二項明知係冒
用他人藥物名稱、仿單之藥物而販賣，以及商標法第八十二條販
賣仿冒商標商品罪部分，自無從為實體上之審判，應一併駁回。
據上論結，應依刑事訴訟法第三百九十五條前段，判決如主文。
中    華    民    國  九十九  年    三    月  二十五  日
                      最高法院刑事第五庭
                          審判長法官  陳  正  庸
                                法官  林  秀  夫
                                法官  宋      祺
                                法官  陳  祐  治
                                法官  林  瑞  斌
本件正本證明與原本無異
                                      書  記  官
中    華    民    國  九十九  年    三    月   三十   日
                                                      ｍ

司法院資訊處製作；財團法人民間司法改革基金會備份。
